台灣高等法院民事判決　　九十二年度重上字第一六一號
　　上　訴　人
　　即追加原告　甲○○
　　　　　　　　壬○○
　　　　　　　　乙○○
　　共　　　同
　　訴訟代理人　林辰彥律師
　　複　代理人　黃淑怡律師
　　　　　　　　張凱輝律師
　　被　上訴人
　　即追加被告　戊○○○
　　　　　　　　黃薏芸即黃韻.
　　　　　　　　丙○○
　　　　　　　　己○○
　　　　　　　　丁○○
　　　　　　　　庚○○
　　　　　　　　辛○○
　　共　　　同
　　訴訟代理人翁瑞麟律師
右當事人間請求返還價金等事件，上訴人對於中華民國九十二年二月十日臺灣士林地
方法院九十一年度重訴字第七二八號第一審判決提起上訴，上訴人並為訴之追加及減
縮，經本院於九十三年八月十日言詞辯論終結，判決如左：
    主　    文
原判決關於駁回上訴人後開第二項之訴部分，及該部分假執行之聲請，暨關於上訴部
分訴訟費用之裁判均廢棄。
右廢棄部分，被上訴人應連帶給付上訴人新台幣貳仟貳佰捌拾伍萬陸仟佰肆拾元
，及自民國九十三年三月十八日起至清償日止，按年息百分之五計算之利息。
第一、二審訴訟費用關於上訴部分由被上訴人連帶負擔。
本判決第二項於上訴人以新台幣陸佰陸拾壹萬肆仟元為被上訴人供擔保後，得假執行
；但被上訴人如於假執行程序實施前，以新台幣貳仟貳佰捌拾伍萬陸仟佰肆拾元
為上訴人預供擔保，得免為假執行。
    事實及理由
甲、程序方面：
一、按於第二審程序為訴之變更或追加，非經他造同意，不得為之。但請求之基礎事
    實同一者，不在此限，民事訴訟法第四百四十六條第一項、第二百五十五條第一
    項第二款定有明文。
二、經查，本件上訴人等於原審係主張被上訴人等之被繼承人黃善雄於民國七十七年
    七月三十日與上訴人甲○○、乙○○及訴外人李燕芳之被繼承人李助興簽訂關於
    坐落台北市○○區○○段二小段如附表所示土地之買賣契約已經甲○○、乙○○
    、李燕芳與被上訴人等八十五年十二月二十日在台灣士林地方法院成立訴訟上和
    解（案號：八十五年度重訴字第二九三號），和解筆錄載明：被上訴人等願將系
    爭三○一地號（含九十年分割出之三○一－一地號）土地應有部分四十分之三移
    轉登記予指定名義人即上訴人甲○○，將三○九地號土地應有部分四百分之十五
    、四百分之十六分別移轉登記予指定名義人甲○○、訴外人賴清祥，詎料甲○○
    於八十九年二月間委託代書李豐裕代被上訴人等辦理繼承登記，並辦理所有權移
    轉登記時，系爭三○一、三○一－一地號及三○九地號土地，竟遭被上訴人等之
    他債權人臺北國際商業銀行股份有限公司 (下稱臺北國際商業銀行）向原法院聲
    請假扣押，經該院於八十九年二月二十九日以八十九年度執全康字第二九五號函
    囑託查封登記在案，顯已給付不能，爰依民法第二百六十六條第二項之規定，請
    求被上訴人等連帶返還所受價金、代繳遺產稅及利息、土地登記規費及罰鍰之不
    當得利。嗣於本院審理中追加依民法第二百二十六條、第二百五十六條之規定，
    於九十三年三月十七日以民事補充辯論狀繕本送達被上訴人等作為解除系爭土地
    部分之和解及買賣契約之意思表示，併依民法第二百五十九條第一款、第二款回
    復原狀及依民法第一百七十九條不當得利之規定，請求被上訴人等連帶給付二千
    二百八十五萬六千三百四十三元，及自民事補充辯論狀繕本送達被上訴人等之翌
    日即九十三年三月十八日起至清償日止按年息百分之五計算利息，核其追加請求
    之基礎事實同一，依首開規定，雖被上訴人不同意此部分之追加，亦應准許。
乙、實體方面：
一、本件上訴人等起訴主張：被上訴人等之被繼承人黃善雄於七十七年七月三十日與
    甲○○、乙○○及李燕芳之被繼承人李助興簽訂不動產買賣契約書，由黃善雄將
    其繼承自父親黃古意之士林區○○段○○段如附表所示十二筆地號（其中三○一
    －一地號係九十年一月十五日分割自三○一地號）土地之八分之一權利出賣予李
    助興（黃古意之其他繼承人亦同時分別出賣所繼承系爭土地之權利予李助興），
    李助興自七十七年八月起至八十年四月二十日止，陸續給付土地價金新台幣（下
    同）三千九百零三萬元 (含遲延利息三萬元），並代黃善雄繳納應分擔之遺產稅
    及利息八百八十五萬八千二百零四元、土地登記規費及罰鍰五十八萬七千六百零
    二元等，合計共四千八百四十七萬五千八百零六元。嗣李助興、黃善雄先後於八
    十一年二月三日、八十四年二月十一日死亡，經李助興之繼承人甲○○、乙○○
    及李燕芳向原法院起訴請求黃善雄之繼承人即被上訴人等移轉系爭土地所有權登
    記等（案號：八十五年度重訴字第二九三號），雙方於八十五年十二月二十日成
    立訴訟上和解契約，和解筆錄載明：被上訴人等願將系爭三○一地號（含九十年
    分割出之三○一－一地號）土地應有部分四十分之三移轉登記予指定名義人甲○
    ○，將三○九地號土地應有部分四百分之十五、四百分之十六分別移轉登記予指
    定名義人甲○○、賴清祥。詎料甲○○於八十九年二月間委託代書李豐裕代被上
    訴人等辦理繼承登記，並辦理所有權移轉登記時，上開被上訴人等應移轉登記予
    指定名義人甲○○之三○一、三○一－一地號及三○九地號土地應有部分，竟遭
    被上訴人等之他債權人臺北國際商業銀行向原法院聲請假扣押，經該院於八十九
    年二月二十九日以八十九年度執全康字第二九五號函囑託查封登記，則上開三筆
    應移轉登記之土地顯已給付不能，被上訴人等就此部分所受價金、代繳遺產稅及
    利息、土地登記規費及罰鍰之款項，即屬不當得利；又李燕芳於八十八年九月二
    日死亡，其母即上訴人壬○○為唯一繼承人，爰依民法第二百六十六條第二項之
    規定提起本訴，求為判命被上訴人等應連帶返還上訴人等按給付不能部分所占買
    賣總面積比例計算，共計二千二百八十五萬六千三百四十三元之不當得利及自八
    十四年四月二十日起計付法定遲延利息之判決（原審為上訴人等敗訴之判決，上
    訴人等提起上訴，於本院追加依民法第二百二十六條、第二百五十六條之規定，
    以九十三年三月十七日民事補充辯論狀繕本送達被上訴人等作為解除系爭土地部
    分之和解及買賣契約之意思表示，併依民法第二百五十九條第一款、第二款及第
    一百七十九條之規定，請求被上訴人等連帶給付二千二百八十五萬六千三百四十
    三元，及自民事補充辯論狀送達之翌日即九十三年三月十八日起至清償日止按年
    息百分之五計算之利息，且將其於原審請求被上訴人等連帶給付之法定遲延利息
    減縮自民事補充辯論狀繕本送達之翌日即九十三年三月十八日起算）。並於本院
    上訴聲明：、原判決關於駁回上訴人等後開第二項之訴部分及該部分假執行之
    聲請均廢棄。、右廢棄部分，被上訴人等應連帶給付上訴人等二千二百八十五
    萬六千三百四十三元，及自民事補充辯論狀繕本送達之翌日即九十三年三月十八
    日起至清償日止，按年息百分之五計算之利息。、願供擔保請准宣告假執行。
二、被上訴人等則以：依系爭不動產買賣契約書約定，有關買賣時發生之土地增值稅
    及繼承遺產稅均由甲○○、乙○○、李燕芳之被繼承人李助興負擔，李助興於八
    十年一月二十六日付清全部價款三千一百萬元後，八十年五月十一日檢具相關證
    件送經核課黃古意名下如附表所示土地之增值稅額為二億一千八百二十三萬五千
    三百五十四元，惟李助興無力繳納，甲○○、乙○○、李燕芳與被上訴人等於八
    十五年十二月二十日在原法院八十五年度重訴字第二九三號成立訴訟上和解，和
    解筆錄亦載明：如附表所示系爭土地併入黃善雄遺產課稅所增加之遺產稅及衍生
    之費用均由甲○○、乙○○、李燕芳負責繳納；且和解後，依土地登記規則之規
    定，甲○○、乙○○、李燕芳至遲自八十七年四月二十七日取得黃善雄之遺產稅
    免稅證明書起，即可單獨辦理黃善雄之繼承登記及系爭土地所有權移轉登記，惟
    甲○○、乙○○、李燕芳遲未辦理繼承登記，顯係因無法取得土地增值稅繳清證
    明書所致，且依甲○○、乙○○、李燕芳於八十五年十二月二十日出具之承諾書
    ，於原法院八十五年度重訴字第二九三號成立訴訟上和解之訴訟費用應由甲○○
    、乙○○、李燕芳負擔，乃甲○○、乙○○、李燕芳卻逕向原法院聲請確定訴訟
    費用額 (案號：八十七年度聲字第二一○號），雖被上訴人等不服該裁定而抗告
    ，仍被駁回，被上訴人等乃向原法院另提確認上開和解筆錄有關訴訟費用應由甲
    ○○、乙○○、李燕芳負擔合意之法律關係存在之訴 (案號：八十八年度士簡字
    第九六七號），然該案仍被原法院以八十八年度簡上字第三一號判決被上訴人等
    敗訴確定，此係甲○○、乙○○、李燕芳違反誠信所致，已延宕辦理繼承及所有
    權移轉登記之時間；嗣甲○○、乙○○、李燕芳雖取得土地增值稅繳清（免納）
    證明，然上訴人等遲至八十九年一月三十一日始申辦系爭三○一、三○九地號土
    地繼承登記、八十九年二月二十五日始申辦其他九筆地號土地之繼承登記，顯有
    受領遲延之可歸責事由，是系爭土地於八十九年二月二十九日遭假扣押查封被上
    訴人等之應有部分，縱構成給付不能，依民法第二百三十七條之規定，被上訴人
    等亦僅負故意或重大過失之責任。而被上訴人等雖積欠臺北國際商業銀行債務，
    惟經臺灣臺北地方法院八十八年度執字第一一七四七號強制執行分配後，其不足
    受償部分僅三十七萬七千七百三十六元，然被上訴人等除系爭土地外，尚輾轉繼
    承黃古意多筆土地，依八十年公告現值即達二億三千九百餘萬元，足供清償該債
    務有餘，則臺北國際商業銀行選擇性以系爭土地保全其債權，難認被上訴人等有
    故意或重大過失，故被上訴人等並無可歸責之事由。本件係因可歸責甲○○、乙
    ○○、李燕芳受領遲延之事由，致被上訴人等給付不能，且被上訴人等並無可歸
    責之事由，上訴人等本於民法第二百六十六條第二項不當得利返還請求權之規定
    訴請被上訴人等連帶給付，即無理由。至於上訴人等於本院始依民法第二百二十
    六條、第二百五十六條之規定解除系爭土地部分之和解及買賣契約，併依民法第
    二百五十九條第一款、第二款及第一百七十九條之規定請求被上訴人等為相同給
    付部分，上訴人等聲明拒絕同意等語，資為抗辯。並於本院答辯聲明：、駁回
    上訴人等之上訴及追加之訴。、如受不利判決，願供擔保，請准宣告免為假執
    行。
三、本件經依民事訴訟法第四百六十三條準用同法第二百七十條之一第一項第三款規
    定，整理並協議簡化爭點及不爭執點後，兩造同意僅就言詞辯論時所陳述之事實
    及主張之法律關係為論斷。查上訴人等主張被上訴人等之被繼承人黃善雄於七十
    七年七月三十日與甲○○、乙○○及李燕芳之被繼承人李助興簽訂不動產買賣契
    約書，由黃善雄將繼承自其父黃古意之坐落台北市○○區○○段二小段如附表所
    示十二筆地號（其中三○一－一地號係九十年一月十五日由三○一地號所分割）
    土地應有部分出售予李助興，李助興自七十七年八月起至八十年四月二十日止，
    陸續給付土地價金，並代黃善雄繳納應分擔之遺產稅及利息、土地登記規費及罰
    鍰。嗣李助興、黃善雄先後於八十一年二月三日、八十四年二月十一日死亡，上
    訴人甲○○、乙○○及壬○○之被繼承人李燕芳向原法院起訴請求被上訴人等移
    轉登記系爭土地所有權等，由該院以八十五年度重訴字第二九三號受理在案，雙
    方於八十五年十二月二十日成立訴訟上和解，和解筆錄載明被上訴人等願將其等
    繼承系爭三○一地號土地應有部分四十分之三移轉登記予指定名義人甲○○、系
    爭三○九地號土地應有部分四百分之十五、四百分之十六分別移轉登記予指定名
    義人甲○○、賴清祥。詎料甲○○於八十九年一月三十一日辦理系爭三○一、三
    ○九地號土地繼承登記後，上開被上訴人等所有三○一（九十年分割出三○一－
    一地號）、三○九地號土地應有部分，已遭被上訴人等之他債權人臺北國際商業
    銀行向原法院聲請假扣押，經該院於八十九年二月二十九日以八十九年度執全康
    字第二九五號函囑託地政機關理假扣押查封登記，而李助興之繼承人李燕芳於八
    十八年九月二日死亡，其母壬○○為唯一繼承人等情，業據提出黃善雄收受價金
    收據影本三份、支付價金支票影本五份、臺北市地政規費收據影本六份、財政部
    臺北市國稅局代收移送法院滯納稅款及財務罰鍰繳款書影本十八份、原法院查封
    登記函影本、原法院八十五年度重訴字第二九三號和解筆錄影本、被上訴人等同
    意書影本、臺北市士林地政事務所八十九年三月十三日土地登記案件駁回通知書
    影本各一件、土地登記謄本、
    三六頁、八九、九二至一○二頁、第一三二頁、第一三六、一五五、一五六頁、
    本院卷第八五至一○四頁），並有被上訴人等提出系爭不動產買賣契約書影本、
    甲○○、乙○○、李燕芳承諾書影本、土地登記謄本、異動謄本、土地繼承登記
    申請書影本二份等文件在卷可稽（見原審卷第一三三頁、第一六九至一八○頁、
    第一八九至二七五頁、第二八一至二八四頁），且經本院依職權調取系爭假扣押
    事件全卷查明無訛，復為被上訴人等所不爭執，堪信上訴人等此部分事實之主張
    為真正。惟上訴人等主張被上訴人等依和解筆錄應移轉其等繼承之系爭三○一、
    三○一－一及三○九地號土地應有部分已給付不能，被上訴人等就此部分所受價
    金、代繳遺產稅及利息、土地登記規費及罰鍰之款項，即屬不當得利，上訴人等
    得依民法第二百六十六條第二項之規定請求返還不當得利，亦得依民法第二百二
    十六條、第二百五十六條之規定解除系爭土地部分之和解及買賣契約，併依民法
    第二百五十九條第一款、第二款或第一百七十九條之規定，請求回復原狀或返還
    不當得利，按給付不能部分所占買賣總面積比例計算，被上訴人等連帶返還上訴
    人等二千二百八十五萬六千三百四十三元及法定遲延利息等情，則為被上訴人等
    所否認，並以前開情詞置辯。則本件所應審究之重要爭點厥為：、依不動產買
    賣契約所成立之訴訟上和解，被上訴人等就系爭三○一、三○一－一及三○九地
    號土地應有部分之移轉登記義務，是否已給付不能？、如被上訴人等對於該部
    分移轉登記義務已給付不能，其給付不能是否可歸責於被上訴人之事由所致？
    、甲○○、乙○○、李燕芳於前開和解成立後，是否有受領遲延情事？、上訴
    人等得否依民法第二百六十六條第二項之規定請求返還不當得利？得否依民法第
    二百二十六條、第二百五十六條之規定解除系爭土地部分之和解及買賣契約，併
    依民法第二百五十九條第一款、第二款之規定請求回復原狀及依第一百七十九條
    之規定請求返還不當得利？如得請求回復原狀或返還不當得利，其得請求之金額
    為何？茲分述如下：
(一)、依不動產買賣契約所成立之訴訟上和解，被上訴人等就系爭三○一、三○一－
      一及三○九地號土地所有權應有部分之移轉登記義務，是否構成給付不能：
１、按不動產經法院囑託辦理查封、假扣押、假處分或破產登記後，未為塗銷前，登
    記機關應停止與其權利有關之新登記，九十年十一月一日修正施行之土地登記規
    則第一百四十一條第一項定有明文。又登記機關既應停止與其權利有關之新登記
    ，則對該不動產相關權利登記之請求，即處於給付不能之狀態，最高法院八十八
    年度臺上字第八八○號判決要旨足資參酌。
２、經查，本件系爭三○一、三○一－一地號及三○九地號土地係經第三人臺北國際
    商業銀行向原法院聲請假扣押，而由該院於八十九年二月二十九日以八十九年度
    執全康字第二九五號函囑託地政機關辦理假扣押查封登記，再由臺北國際商業銀
    行向原法院聲請強制執行，而由該院以九十年度執字第九九四八號清償債務強制
    執行事件調取該院八十九年度執全康字第二九五號假扣押執行卷進行拍賣程序，
    為兩造所不爭執；嗣原法院九十年度執字第九九四八號清償債務強制執行事件雖
    因特別拍賣程序期滿無人應買而視為撤回，有該院九十一年十二月二十六日士院
    儀九十執勇字第九九四八號通知及土地登記謄本在卷可憑（見原審卷第一三五頁
    、第一六九至一七一頁及本院卷第八五至一○四頁），惟此僅係視為撤回對於九
    十年度執字第九九四八號清償債務事件之強制執行程序而已，至於原法院八十九
    年度執全康字第二九五號假扣押之強制執行程序則仍存在，即系爭土地因該假扣
    押強制執行程序而被查封登記並未因九十年度執字第九九四八號清償債務事件之
    強制執行程序視為撤回而被塗銷。是以揆諸前揭說明，系爭土地在假扣押之查封
    登記未塗銷前，被上訴人等對於系爭土地所有權應有部分移轉登記之義務，仍處
    於給付不能之狀態，要無疑義。
(二)、被上訴人等對於系爭土地所有權應有部分移轉登記義務給付不能，其給付不能
      是否可歸責於被上訴人等之事由所致：
１、查前開和解筆錄，係約定被上訴人等願就附表所示之土地辦理繼承登記，並願將
    各該土地應有部分分別移轉登記予指定登記名義人李豐裕、賴清祥及甲○○，且
    甲○○、乙○○、李燕芳願負擔辦理繼承及移轉登記之費用，暨因而增加之遺產
    稅及所衍生之費用，此乃賦予甲○○、乙○○、李燕芳請求給付之權利，並非義
    務，是依民法第一百二十五條之規定，甲○○、乙○○、李燕芳對於被上訴人等
    應依前開和解筆錄所載將系爭三○一地號（含九十年分割出之三○一－一地號）
    土地應有部分四十分之三、三○九地號土地應有部分四百分之十五移轉登記予指
    定名義人甲○○之請求權消滅時效即為十五年，被上訴人等應自前開和解筆錄成
    立之日起十五年內，使系爭三○一地號（含九十年分割出之三○一－一地號）土
    地應有部分四十分之三及系爭三○九地號土地應有部分四百分之三十一處於隨時
    得以移轉登記之狀態，俾甲○○、乙○○、李燕芳得隨時依前開和解筆錄逕向地
    政機關請求為所有權移轉登記，方符債之本旨。
２、次查，被上訴人等除繼承系爭土地外，尚輾轉繼承黃古意之土地多筆足供清償該
    債務，有原法院八十八年度執字第一一七四七號強制執行通知暨金額計算書分配
    表影本、黃古意遺產稅繳清證明書暨遺產明細表為證（見原審卷一八四至一八七
    頁），並為被上訴人等所不爭執，堪信被上訴人等之財產足以清償積欠臺北國際
    商業銀行之剩餘債務。惟被上訴人等並未積極清償該債務，致其等之債權人臺北
    國際商業銀行為保全其未受償之債權餘額而向原法院聲請假扣押，始由原法院於
    八十九年二月二十九日以八十九年度執全康字第二九五號函囑託地政機關就系爭
    土地辦理假扣押查封登記；倘被上訴人等有意履行系爭土地所有權應有部分移轉
    登記之義務，豈會坐視臺北國際商業銀行為該三十萬七千七百三十六元債務即聲
    請假扣押查封系爭土地？又被上訴人等繼承之財產既非無力解決其等與臺北國際
    商業銀行間之債務，則被上訴人等若非無意依前開和解筆錄履行系爭土地所有權
    應有部分移轉登記之義務，何以系爭土地被臺北國際商業銀行聲請假扣押而查封
    登記後，未見被上訴人依該假扣押裁定籌款提供反擔保而撤銷系爭土地之查封登
    記？是以系爭土地縱因臺北國際商業銀行向原法院聲請假扣押時蓄意選擇系爭土
    地為查封致給付不能，仍係可歸責於被上訴人積欠臺北國際商業銀行債務之事由
    使然。故而上訴人等之所以無法依前開和解筆錄逕向地政機關請求為所有權移轉
    登記，實係可歸責於被上訴人等積欠第三人臺北國際商業銀行債務所致。
３、再者，前開和解筆錄雖載明系爭土地辦理繼承及移轉登記之費用，暨因而增加之
    遺產稅及所衍生之費用，均由甲○○、乙○○、李燕芳負擔，屬甲○○、乙○○
    、李燕芳依前開和解筆錄逕向地政機關請求就系爭土地為繼承及所有權移轉登記
    時應配合之附隨義務。惟登記名義人甲○○既已依前開和解筆錄之約定，代位被
    上訴人辦理繼承登記，並為之代繳遺產稅及利息八百八十五萬八千二百零四元、
    土地登記規費及罰鍰五十八萬七千六百零二元等情，業據上訴人等提出臺北市地
    政規費收據影本六份、財政部臺北市國稅局代收移送法院滯納稅款及財務罰鍰繳
    款書影本十八份為證（見原審卷第一○至三六頁），並有本院向台北市士林地政
    事務所函調附表所示土地已辦妥移轉登記之部分土地登記申請書可稽（見本院外
    放資料），且為被上訴人等所不爭執，堪信甲○○、乙○○、李燕芳並未怠於履
    行前開和解筆錄之附隨義務，被上訴人等空言甲○○、乙○○、李燕芳無力繳納
    其等應負擔之土地增值稅云云，自非可採。
(4)、揆諸前開說明，系爭土地所有權應有部分因被查封無法移轉登記而給付不能，實
    係可歸責於被上訴人之事由所致。
(三)、甲○○、乙○○、李燕芳於前開和解成立後，是否有受領遲延情事：
１、查被上訴人等與甲○○、乙○○、李燕芳於八十五年十二月二十日在原法院八十
    五年度重訴字第二九三號成立和解時，固約定訴訟費用由甲○○、乙○○、李燕
    芳負擔，有該和解筆錄可稽 (見原審卷第二五頁反面）。惟甲○○、乙○○、李
    燕芳與被上訴人等成立前開訴訟上和解後，隨即於當日在林辰彥律師見證下另立
    承諾書一紙，載明：「．．．三、關於台北市○○區○○段二小段三○一等地號
    十一筆土地之買賣所有權移轉登記業於台灣士林地方法院民事庭八十五年度重訴
    字第二九三號達成和解，並作成和解筆錄，本人同意該訴訟費用負擔全部。」等
    語，有該承諾書在卷可憑 (見原審卷第一三三頁）；且證人即承辦系爭土地繼承
    及所有權移轉登記之代書李豐裕亦於本院證稱：「 (問：為何後來又在林辰彥律
    師見證下簽署承諾書？）甲○○、乙○○、李燕芳為了要對造配合用印，和解筆
    錄所記載的訴訟費用，才會歸由甲○○、乙○○、李燕芳負擔，因而才會簽署承
    諾書；為了節省辦理繼承登記所需之時間，由土地所有權人之繼承人配合向國稅
    局申請遺產稅免稅證明文件是比較快。」等語 (見本院卷第二六六、二六七頁)
    。足見甲○○、乙○○、李燕芳之所以於成立訴訟上和解當日願意另立承諾書，
    應允負擔和解筆錄所載之訴訟費用，乃為使被上訴人配合用印，俾儘速向台北市
    國稅局申請遺產稅免稅證明文件所致，是以被上訴人等與甲○○、乙○○、李燕
    芳成立前開和解之訴訟費用應由甲○○、乙○○、李燕芳負擔，即無疑義。
２、次查甲○○、乙○○、李燕芳等雖於八十五年十二月二十日出具承諾書，應允負
    擔前開訴訟上和解之訴訟費用，惟其等仍於八十七年間持該和解筆錄向原法院聲
    請確定應由被上訴人等負擔之訴訟費用，致該法院於八十七年三月十三日以八十
    七年度聲字第二一○號裁定命被上訴人等負擔訴訟費用，雖被上訴人等不服該裁
    定而提起抗告，仍遭本院於八十八年三月二十六日以八十七年度抗字二○一一號
    裁定駁回而告確定，有該二裁定之影本在卷可考 (見原審卷第一四六至一四九頁
    及本院卷第二九八至三○○頁）；嗣被上訴人等為尋求救濟，乃另向原法院提起
    確認上開和解筆錄有關訴訟費用應由甲○○、乙○○、李燕芳負擔合意之法律關
    係存在之訴，然亦被該院於八十九年十一月二十二日以八十八年度士簡字第九六
    七號判決被上訴人等敗訴，被上訴人等不服，提起上訴，仍被原法院於八十九年
    十二月十三日以八十九年度簡上字第三一號判決駁回上訴而確定，復有該二判決
    影本在卷可按 (見原審卷第二二六至二二九頁及本院卷第三○一至三一五頁）；
    且證人李豐裕於本院證稱：「．．．國稅局核發上開證明文書，國稅局在八十七
    年四月間有核發遺產稅免稅證明書節本，我們就到地政事務所詢問可否依原和解
    筆錄去辦理系爭土地代位繼承及移轉登記，地政事務所承辦人員說，既然對造有
    去聲請更正和解筆錄，最好是等和解筆錄更正的裁定確定後再辦，後來因為更正
    筆錄的案子被駁回後又抗告，高院也駁回抗告，所以拖到八十九年一月才提出代
    位繼承及移轉登記申請」等語 (見本院卷第二六六頁），雖李豐裕稱之為「聲請
    更正和解筆錄」，惟就其依前開和解筆錄向台北市士林地政事務所申請辦理系爭
    土地所有權應有部分應移轉登記予另二指定名義人即其本人 (李豐裕）及賴清祥
    所提出之原法院八十七年度抗字二○一一號民事裁定及該裁定確定證明書暨原法
    院八十八年度士簡字第九六七號民事判決觀之 (見原審卷第一八九至二七五頁）
    ，所謂「聲請更正和解筆錄」云云，實則係甲○○、乙○○、李燕芳等違反其等
    於八十五年十二月二十日所出具承諾書之約定，持前開和解筆錄向原法院聲請確
    定訴訟費用額而引發該院八十七年度聲字第二一○號及本院八十七年度抗字二○
    一一號聲請確定訴訟費用額事件暨該院八十八年度士簡字第九六七號、八十九年
    度簡上字第三一號請求確認債權存在事件。
３、又甲○○、乙○○、李燕芳委託代書李豐裕向財政部台北市國稅局申請被上訴人
    等之被繼承人黃善雄之遺產稅免稅證明書後，該局曾於八十七年四月二十一日以
    (84)遺免字第○○一○四九三三號函檢送遺產稅免稅證明書節本乙份交付指定登
    記名義人甲○○，有該函在卷可稽 (見原審卷第一八三頁），且為兩造所不爭執
    ，堪信甲○○、乙○○、李燕芳於八十七年四月二十一日以後即已取得被上訴人
    等之被繼承人黃善雄之遺產稅免稅證明書，自斯時起即可代位被上訴人等辦理系
    爭土地之繼承登記，要不因財政部台北市國稅局於八十八年十一月二十五日以財
    北國稅審二字第八八○四八二一九號函補發被上訴人等之被繼承人黃善雄之遺產
    稅免稅證明書而生影響 (見原審卷第一八三、二六○頁）。參以李豐裕及賴清祥
    向台北市士林地政事務所申請辦理系爭土地所有權應有部分移轉登記時所檢附「
    代位申請繼承不可歸責於申請人期間扣除表」所載流程觀之 (見原審卷第二五九
    頁），並無被上訴人等未配合辦理系爭土地繼承及所有權移轉登記而應有期間扣
    除之問題，顯見被上訴人戊○○○於八十五年十二月二十日在李薇薇律師見證下
    代表其他被上訴人立下同意書後 (見原審卷第二八九頁），即依該同意書之記載
    ，配合甲○○、乙○○、李燕芳辦理系爭土地之繼承及所有權移轉登記事宜。是
    以依該「代位申請繼承不可歸責於申請人期間扣除表」所載辦理系爭土地繼承及
    所有權移轉登記所需之時程計算，若非甲○○、乙○○、李燕芳違反其等於八十
    五年十二月二十日所出具承諾書之約定，而持前開和解筆錄向原法院聲請確定訴
    訟費用額，致引發其等與被上訴人間確定訴訟費用額事件及確認債權存在事件之
    訴訟，甲○○、乙○○、李燕芳至遲在財政部台北市國稅局於八十七年四月二十
    一日核發被上訴人等之被繼承人黃善雄之遺產稅免稅證明書後之二個月內應已完
    成系爭土地繼承及所有權移轉登記，豈會遲至八十九年二月二十九日始因被上訴
    人等之債權人臺北國際商業銀行向原法院聲請假扣押而由該院以八十九年度執全
    康字第二九五號函囑託地政機關辦理假扣押查封登記？再者，甲○○之胞妹李燕
    芳係八十八年九月二日病故外蒙，業據上訴人等陳明在卷 (見本院卷第二七二頁
    )，並有
    於上開可辦妥系爭土地繼承及所有權移轉登記之時間甚久，自不足為甲○○、乙
    ○○、李燕芳延宕辦理系爭土地繼承及所有權移轉登記時程之藉口。換言之，系
    爭土地自甲○○、乙○○、李燕芳於八十五年十二月二十日與被上訴人等成立訴
    訟上和解時起，即處於甲○○、乙○○、李燕芳得隨時依和解筆錄所載內容辦理
    繼承及所有權移轉登記之狀態，係因甲○○、乙○○、李燕芳違反其等於八十五
    年十二月二十日所出具承諾書之約定，持前開和解筆錄向原法院聲請確定訴訟費
    用額，而引發其等與被上訴人等間確定訴訟費用額事件及確認債權存在事件之訴
    訟，延宕辦理繼承及所有權移轉登記之時程，足見被上訴人等主張甲○○、乙○
    ○、李燕芳受領遲延，堪予採信。
(四)、上訴人得否依民法第二百六十六條第二項之規定請求返還不當得利，得否依民
      法第二百二十六條、第二百五十六條之規定解除系爭土地部分之和解及買賣契
      約，併依民法第二百五十九條第一款、第二款之規定請求回復原狀及依第一百
      七十九條之規定請求返還不當得利，如得請求回復原狀或返還不當得利，其得
      請求之金額為何：
１、上訴人得否依民法第二百二十六條、第二百五十六條之規定解除系爭土地部分之
    和解及買賣契約，併依民法第二百五十九條第一款、第二款之規定請求回復原狀
    ：
(1)、按因可歸責於債務人之事由，致給付不能者，債權人得請求損害賠償。前項情形
    ，給付一部不能者，若其他部分之履行，於債權人無利益時，債權人得拒絕該部
    分之給付，請求全部不履行之損害賠償；債權人於有第二百二十六條之情形時，
    得解除其契約，民法第二百二十六條、第二百五十六條分別定有明文。次按「按
    和解之本質，究為創設，抑為認定，應依和解契約之內容定之。當事人以他種之
    法律關係或以單純無因性之債務約束等，替代原有之法律關係時，屬於創設；否
    則，以原來而明確之法律關係為基礎而成立和解時，則屬認定。」最高法院八十
    二年台上字第二六八○號判決要旨足資參照。又「訴訟上之和解，為訴訟法之訴
    訟行為，同時亦為私法上之法律行為。於和解成立後，因被上訴人不履行系爭土
    地之買賣契約，而有解除之原因，得為解除權之行使。」、「訴訟上之和解，一
    方面為私法上之法律行為，一方面為公法上之訴訟行為，故有私法上可解除之原
    因發生時，自可行使解除權。」最高法院五十八年度台上字第一四七○號、八十
    四年度台上字第一九五九號判決要旨亦可參照。
(2)、承前所述，系爭土地遭被上訴人等之債權人臺北國際商業銀行向原法院聲請假扣
    押，而由該院於八十九年二月二十九日以八十九年度執全康字第二九五號函囑託
    地政機關辦理假扣押查封登記致給付不能，雖係可歸責於被上訴人等之事由所致
    ，惟甲○○、乙○○、李燕芳於前開和解筆錄成立後，對於辦理系爭土地繼承及
    所有權應有部分移轉登記事宜既有受領遲延情事，則依民法第二百三十七條「在
    債權人遲延中，債務人僅就故意或重大過失，負其責任。」之規定，被上訴人等
    僅就故意或重大過失其責任。查第三人臺北國際商業銀行對於被上訴人等之債權
    經原法院以八十八年度執字第一一七四七號清償債務事件強制執行後，不足受償
    部分僅三十萬七千七百三十六元，而被上訴人等除繼承系爭土地外，尚輾轉繼承
    黃古意之土地多筆足供清償該債務，有原法院八十八年度執字第一一七四七號強
    制執行通知暨金額計算書分配表影本、黃古意遺產稅繳清證明書暨遺產明細表為
    證（見原審卷一八四至一八七頁），並為兩造所不爭執，且經本院調取原法院八
    十八年度執字第一一七四七號強制執行卷查明無訛，堪信被上訴人等之財產足以
    清償其等積欠臺北國際商業銀行之剩餘債務。惟被上訴人等並未積極清償該債務
    ，致臺北國際商業銀行為保全其未受償之債權餘額而向原法院聲請假扣押，始由
    該院於八十九年二月二十九日以八十九年度執全康字第二九五號函囑託地政機關
    就系爭土地辦理假扣押查封登記；倘被上訴人等有履行系爭土地所有權移轉登記
    義務之誠意，豈會坐視臺北國際商業銀行為該三十萬七千七百三十六元債務即聲
    請假扣押查封系爭土地？又被上訴人等繼承之財產既非無力清償其等與臺北國際
    商業銀行間之債務，則被上訴人等若非無意依前開和解筆錄履行系爭土地所有權
    移轉登記之義務，何以系爭土地被其等之債權人臺北國際商業銀行向原法院聲請
    假扣押而查封登記後，未見被上訴人等依該假扣押裁定籌款反擔保而撤銷系爭土
    地之查封登記？故而被上訴人等之債權人臺北國際商業銀行向原法院聲請假扣押
    時，縱係選擇性就系爭土地為查封登記致給付不能，非屬被上訴人等蓄意使然，
    被上訴人等對於系爭土地被其等之債權人臺北國際商業銀行向原法院聲請假扣押
    而查封登記致無法為所有權移轉登記，仍應負重大過失之責。
(3)、次查，甲○○、乙○○及李燕芳前依其等之被繼承人李助興與被上訴人等之被繼
    承人黃善雄於七十七年七月三十日簽訂之不動產買賣契約向原法院起訴請求被上
    訴人等移轉登記附表所示土地所有權等，由該院於八十五年十二月二十日以八十
    五年度重訴字第二九三號成立訴訟上和解，和解筆錄載明被上訴人應將其等繼承
    系爭三○一地號（含九十年分割出之三○一－一地號）土地應有部分四十分之三
    移轉登記予指定名義人甲○○、系爭三○九地號土地應有部分四百分之十五移轉
    登記予指定名義人甲○○ (見原審卷第二五至二七頁），顯係以原來明確之法律
    關係為基礎而成立和解，其性質當屬認定原買賣之法律關係，並非創設新之法律
    關係。而甲○○、乙○○、李燕芳之所以無法依前開和解筆錄逕向地政機關請求
    就系爭土地所有權應有部分為移轉登記，係可歸責於被上訴人等積欠債權人臺北
    國際商業銀行債務不還所致，且屬重大過失，已如前述，而甲○○、乙○○及李
    燕芳之被繼承人李助興與被上訴人等之被繼承人黃善雄於七十七年七月三十日簽
    訂如附表所示之不動產買賣契約，除系爭土地部分外，皆已完成所有權移轉登記
    ，復為兩造所不爭執，則上訴人等於被上訴人等無法依前開和解筆錄及買賣契約
    就系爭土地所有權應有部分為移轉登記而給付不能時，依民法第二百二十六條、
    第二百五十六條之規定，於九十三年三月十七日以其向本院所提出民事補充辯論
    狀繕本送達被上訴人作為解除系爭土地部分之訴訟上和解契約及買賣契約之意思
    表示 (見本院卷第六二至六四頁)，自屬合法。
(4)、上訴人等得請求返還之金額為何：
、上訴人等主張系爭土地買賣契約簽訂之後，其等之被繼承人李助興除先後支付價
    金三千九百零三萬元外，並代被上訴人等之被繼承人黃善雄及其他黃古意之繼承
    人繳納黃古意所留遺產之遺產稅及利息共七千零八十六萬五千六百三十元、繼承
    登記規費及罰鍰四百七十萬零八百十九元等情，業據提出黃善雄收受價金收據影
    本三份、支付價金支票影本五份、臺北市地政規費收據影本六份、財政部臺北市
    國稅局代收移送法院滯納稅款及財務罰鍰繳款書影本十八份為證（見原審卷第十
    三至十九頁、第二二至二三之一頁、第二八至三六頁），且為被上訴人等所不爭
    執，堪信上訴人等主張其等之被繼承人李助興已依約將系爭土地部分之價金三千
    九百零三萬元給付被上訴人等之被繼承人黃善雄，並代黃善雄繳納應分擔八分之
    一之遺產稅及利息八百八十五萬八千二百零四元、土地登記規費及罰鍰五十八萬
    七千六百零二元，合計共四千八百四十七萬五千八百零六元（00000000＋000000
    0＋587602＝00000000）等情為真正。
、雖被上訴人辯稱黃古意之總遺產本稅金額僅為五千五百六十萬四千五百十五元，
    加計利息部分係因李助興遲延繳納所造成，不應要求被上訴人等分擔償還，土地
    繼承登記所生之罰鍰亦係李助興遲延所造成，不應由被上訴人等分擔云云。惟按
    「被繼承人死亡遺有財產者，納稅義務人應於被繼承人死亡之日起六個月內，向
    三條第一項前段定有明文；又納稅義務人自動向稅捐稽徵機關補報並繳納所漏稅
    款者，應自該項稅款原繳期限截止之次日起至補繳之日止，就補繳之應納稅捐，
    依原應繳納稅款期間屆滿之日郵政儲金匯業局之一年期定期存款利率，按日加計
    利息，一併徵收，稅捐稽徵法第四十八條之一第二項亦有明定。次按「土地權利
    變更登記．．．其係繼承登記者，得由任何繼承人為全體繼承人聲請之」、「前
    項聲請，應於土地權利變更後一個月內為之。其係繼承登記者，得自繼承開始之
    日起，六個月內為之。聲請逾期者，每逾一個月得處應納登記費額一倍之罰鍰。
    但最高不得超過二十倍」，土地法第七十三條第一項前段、第二項亦有明定。經
    查，本件被上訴人等之被繼承人黃善雄之被繼承人黃古意係於七十三年九月二十
    五日死亡，黃善雄及黃古意之其他繼承人並未於六個月期限內申報遺產稅，迨七
    十七年七月三十日與甲○○、乙○○及李燕芳之被繼承人李助興簽訂系爭買賣契
    約書後，始於七十七年十月十九日向財政部台北市國稅局補申報遺產稅，是台北
    市國稅局依稅捐稽徵法第四十八條之一第二項之規定就應繳納之遺產稅加計利息
    ，而由甲○○、乙○○及李燕芳之被繼承人李助興代為繳納，即屬黃古意之繼承
    人黃善雄等遲延申報繼承所致，本即應由黃古意之繼承人繳納，而非可歸責於甲
    ○○、乙○○及李燕芳之被繼承人李助興；又黃古意於七十三年九月二十五日死
    亡後，依前揭規定，自七十三年九月二十五日至七十四年三月二十四日止為申請
    繼承登記之期間，逾期未聲請者，每逾一個月按登記費額計算罰鍰一倍，最多以
    二十倍為限，亦即二十個月後經計算至七十五年十一月二十四日，即應處二十倍
    罰鍰，均在被上訴人等之被繼承人黃善雄與甲○○、乙○○、李燕芳之被繼承人
    李助興於七十七年七月三十日簽訂系爭買賣契約之前，故該因延遲聲請土地繼承
    登記致被另處四百四十七萬二千七百八十元之罰鍰，亦非可歸責於甲○○、乙○
    ○及李燕芳之被繼承人李助興甚明。是以被上訴人等辯稱上開遺產稅加計之利息
    及土地繼承登記所生之罰鍰係因李助興遲延繳稅所致，不應由被上訴人等分擔償
    還云云，自非可採。
、從而，本件被上訴人等給付不能部分即三○一、三○一－一地號土地應有部分各
    四十分之三、三○九地號土地應有部分四百分之三十一，換算之面積占買賣之總
    面積比例為○．四七一五，有上訴人等提出之計算表一紙在卷可參（見原審卷第
    九頁），復為被上訴人等所不爭執，且李助興之所以願意給付價金三千九百零三
    萬元（含遲延利息三萬元）、繳納並負擔被上訴人等之被繼承人黃善雄應分擔之
    遺產稅及利息八百八十五萬八千二百零四元、土地登記規費及罰鍰五十八萬七千
    六百零二元，合計四千八百四十七萬五千八百零六元，係預期以附表所示全部土
    地為買賣標的，而系爭三○一、三○一－一、三○九地號土地部分之買賣契約既
    因給付不能而解除，則被上訴人等之被繼承人黃善雄依約由李助興所受領之給付
    物，即應返還，是以上訴人等依民法第二百五十九條第一款、第二款之規定，請
    求被上訴人等應按給付不能部分之比例連帶給付二千二百八十五萬六千三百四十
    三元（00000000×0. 4715＝00000000，小數點以下四捨五入)，及自民事補充辯
    論狀繕本送達被上訴人等之翌日即九十三年三月十八日起至清償日止按年息百分
    之五計算之利息，即屬有據。
２、上訴人等得否依民法第二百六十六條第二項或第一百七十九條之規定請求返還不
    當得利：
    查上訴人等於本院言詞辯論時將其於原審請求之法定遲延利息減縮自民事補充辯
    論狀繕本送達被上訴人等之翌日即九十三年三月十八日起至清償日止按年息百分
    之五計算，是其等於本院追加依民法第二百五十六條之規定解除系爭土地部分之
    和解及買賣契約，併依民法第二百五十九條第一款、第二款回復原狀及依民法第
    一百七十九條不當得利之規定，所請求給付之內容即與上訴人等於原審依民法第
    二百六十六條第二項之規定請求返還不當得利之內容相同，因上訴人主張其等之
    請求係屬重疊合併之訴 (見本院卷第二八一頁），任一請求權達其目的即可，且
    本院亦認上訴人等依民法第二百二十六條、第二百五十六條之規定解除系爭土地
    部分之和解及買賣契約後，得併依同法第二百五十九條第一款、第二款規定主張
    回復原狀，請求被上訴人等應按給付不能部分之比例連帶返還上訴人等二千二百
    八十五萬六千三百四十三元，及自民事補充辯論狀繕本送達被上訴人等之翌日即
    九十三年三月十八日起至清償日止按年息百分之五計算之利息，則上訴人等主張
    依民法第二百六十六條第二項及第一百七十九條之不當得利返還請求權，請求被
    上訴人等為相同之給付，即無再予論述之必要，附此敘明。
四、綜上所述，被上訴人等既屬黃善雄之繼承人，對於繼承之債務，自應負連帶責任
    ，是以上訴人等依民法第二百二十六條、第二百五十六條之規定解除系爭土地部
    分之和解及買賣契約後，併依民法第二百五十九條第一款、第二款之規定請求被
    上訴人等連帶給付二千二百八十四萬二千一百九十八元，及自民事補充辯論狀繕
    本送達被上訴人等之翌日即九十三年三月十八日起至清償日止按年息百分之五計
    算之利息，洵屬正當，應予准許。此部分原審失察而為上訴人等敗訴判決，自有
    未洽，上訴意旨指摘原判決此部分不當，求予廢棄改判，為有理由，應由本院將
    原判決此部分廢棄改判如主文第二項所示；又兩造陳明願供擔保，請准宣告准免
    假執行，核無不合，爰併酌定如主文第四項所示相當擔保金額宣告之。再者，上
    訴人等於本院追加依民法第二百二十六條、第二百五十六條之規定解除系爭土地
    部分之和解及買賣契約，併依民法第二百五十九條第二款之規定請求回復原狀及
    依民法第一百七十九條之規定請求返還不當得利，所請求給付之內容與原審依民
    法第二百六十六條第二項之規定請求返還不當得利之內容相同，既屬重疊合併之
    訴，已如前述，則上訴人依依民法第二百二十六條、第二百五十六條之規定解除
    系爭土地部分之和解及買賣契約後，併依民法第二百五十九條第一款、第二款之
    規定請求被上訴人等連帶給付二千二百八十四萬二千一百九十八元，及自民事補
    充辯論狀繕本送達被上訴人等之翌日即九十三年三月十八日起至清償日止按年息
    百分之五計算之利息為有理由，而由本院將原判決此部分廢棄改判後，上訴人等
    依民法第二百六十六條第二項及一百七十九條之規定請求返還不當得利部分即無
    再予論述或另為裁判之必要 (最高法院八十七年度台上字第一四九三號判決參照
    ）。此外，本件事證已臻明確，兩造其餘攻擊、防禦方法經審酌後，認與判決結
    果不生影響，無逐一論述之必要，附此敘明。
據上論結，本件上訴為有理由，依民事訴訟法第四百五十條、第八十五條第二項、第
四百六十三條、第三百九十條第二項、第三百九十二條，判決如主文。
中　　　華　　　民　　　國　　九十三　　年　　　八　　　月　二十六  　　日
                              民事第十二庭
                                  審判長法  官　阮　富　枝
                                        法  官  吳　麗　惠
                                        法  官  黃　豐　澤
正本係照原本作成。
被上訴人如不服本判決，應於收受送達後二十日內向本院提出上訴書狀，其未表明上
訴理由者，應於提出上訴後二十日內向本院補提理由書狀（均須按他造當事人之人數
附繕本）上訴時應提出委任律師或具有律師資格之人之委任狀；委任有律師資格者，
另應附具律師資格證書及釋明委任人與受任人有民事訴訟法第四百六十六條之一第一
項但書或第二項（詳附註）所定關係之釋明文書影本。
中　　　華　　　民　　　國　　九十三　　年　　　八　　　月　　二十七　　日
　　　　　　　　　　　　　　　　　　　　書記官  廖　艷　莉
附註：
民事訴訟法第四百六十六條之一（第一項、第二項）：
對於第二審判決上訴，上訴人應委任律師為訴訟代理人。但上訴人或其他法定代理人
具有律師資格者，不在此限。
上訴人之配偶、三親等內之血親、二親等內之姻親，或上訴人為法人、中央或地方機
關時，其所屬專任人員具有律師資格並經法院認為適當者，亦得為第三審訴訟代理人
。
